臺灣高等法院刑事判決
109年度上易字第2483號
上  訴  人  臺灣士林地方檢察署檢察官
被      告  胡宇浩




上列上訴人因被告違反毒品危害防制條例案件，不服臺灣士林地
方法院109年度審易字第1834號，中華民國109年9月25日第一審
判決（起訴案號：臺灣士林地方檢察署109年度毒偵緝字第128、
129號），提起上訴，本院判決如下：
    主  文
上訴駁回。
    理  由
一、公訴意旨略以：胡宇浩基於施用第二級毒品甲基安非他命之
    犯意，於民國109年2月23日凌晨某時許，在臺北市○○區○○路
    0段000巷00弄00號5樓住處房間，將第二級毒品甲基安非他
    命置於玻璃球內燒烤吸食其氣體，施用第二級毒品甲基安非
    他命。因認被告涉犯毒品危害防制條例第10條第2項之施用
    第二級毒品罪嫌等語。
二、原判決意旨略以：被告胡宇浩本案施用毒品之時間距前次觀
    察、勒戒執行完畢日(即105年8月10日)已逾3年，依修正後
    之毒品危害防制條例第20條第3款規定，被告應再受觀察、
    勒戒。本案檢察官未依前開規定聲請法院裁定將被告送觀察
    、勒戒，即逕行提起公訴，其起訴之程序自屬違背規定，爰
    不經言詞辯論，逕為不受理之判決等語。
三、檢察官上訴意旨略以：參照此次修法之立法理由及實務見解
    ，行為人若係第3次(含以上)犯施用毒品犯行，且距第1次犯
    之觀察、勒戒或強制戒治執行完畢釋放後已逾3年，然因其
    於釋放後3年內已曾經再犯施用毒品犯行，顯見其再犯率甚
    高，原實施觀察、勒戒或強制戒治，已無法收其實效，即應
    同條例第10條之規定處罰。本案被告於105年8月10日觀察、
    勒戒執行完畢釋放後，於3年內已再犯4次施用毒品犯行，顯
    非「初犯」或「3年後第2次犯」，應無觀察、勒戒程序之適
    用，原判決認事用法容有未洽，請予撤銷改判等語。
四、按起訴之程序違背規定者，應諭知不受理之判決，並得不經
    言詞辯論為之，刑事訴訟法第303條第1款、第307條分別定
    有明文。上述規定，依同法第364條規定，於第二審審判程
    序亦有準用。刑事訴訟法第303條第1款規定所稱「案件有起
    訴之程序違背規定之情形者」，係指檢察官提起公訴之訴訟
    行為於程序上有違法律之規定而言。次按，施用第一、二級
    毒品為犯罪行為，毒品危害防制條例第10條設有處罰規定。
    故施用第一、二級毒品者，本應科以刑罰。惟基於刑事政策
    ，對合於一定條件之施用者，依同法第20、24條等規定，係
    採「觀察、勒戒或強制戒治」與「附命完成戒癮治療緩起訴
    處分」等雙軌治療模式。而本次於109年7月15日修正施行之
    毒品危害防制條例第20條第3項及第23條第2項，雖僅將原條
    文之再犯期間由「5年」改為「3年」，惟鑑於將施用毒品者
    監禁於監獄內，僅能短期間防止其接觸毒品，因慣用毒品產
    生之「心癮」根本無法根除，並慮及毒品危害防制條例施行
    多年累積之戒毒經驗及實效，暨逐步擴充之醫療、戒癮機構
    、專業人力、社區支援系統等資源，尤以本次毒品危害防制
    條例第24條修正，擴大檢察官對施用毒品者附條件緩起訴處
    分之範圍，使其能視個案具體情形給予適當多元社區處遇。
    是本次修正後對於施用毒品者之思維，自應與時俱進，擺脫
    以往側重於「犯人」身分之處罰，著重其為「病患」之特質
    ，並以「治療」疾病為出發點，重新評價前揭所謂「3年後
    再犯」之意義。因此，上述所謂「3年後再犯」，只要本次
    再犯（不論修正施行前、後）距最近1次觀察、勒戒或強制
    戒治執行完畢釋放，已逾3年者，即該當之，不因其間有無
    犯第10條之罪經起訴、判刑或執行而受影響，應由檢察官循
    上開雙軌治療模式，為合義務之裁量處置（最高法院109年
    度台上大字第3826號裁定、109年度台上字第3826號刑事判
    決意旨參照）。
五、經查：
  ㈠被告前因施用毒品案件，經臺灣臺北地方法院以104年度毒聲
    字第579號裁定送觀察、勒戒後，因認無繼續施用之傾向，
    於105年8月10日釋放出所，並經臺灣臺北地方檢察署檢察官
    以105年度毒偵緝字第232號為不起訴處分確定；其後被告又
    因多次違犯施用毒品案件，並經判刑確定而執行等情，有本
    院被告前案紀錄表在卷可憑（見本院卷第23至41頁）。是被
    告最近一次「觀察、勒戒或強制戒治」執行完畢之時間乃係
    「105年8月10日」，此部分事實，堪以認定。
　㈡本案被告被訴施用第二級毒品之時間為「109年2月23日凌晨
    某時」，距被告最近1次「觀察、勒戒或強制戒治」執行完
    畢之日，已逾3年，核屬毒品危害防制條例第20條第3項所規
    定之「3年後再犯」，不因其間是否另犯施用毒品案件經起
    訴、判刑或執行而受影響。揆諸前開說明，於本次毒品危害
    防制條例修法後，已賦予檢察官視個案不同而為觀察、勒戒
    或附條件緩起訴(附命完成戒癮治療或毋庸戒癮治療之條件)
    之多元處遇，又經本院綜合審酌本件被告施用毒品之情形、
    品德、素行、家庭等生活狀況，為整體判斷後，認逕予裁定
    觀察、勒戒，對被告顯屬不利、有失公平，自應由檢察官重
    啟處遇程序，針對本件個案再行具體審酌，聲請法院裁定觀
    察、勒戒或為附命完成戒癮治療之緩起訴處分，抑或為其他
    適法處理，尚不得對被告追訴處罰，而本案係於109年9月24
    日繫屬原審法院，有蓋有原審法院收狀戳之臺灣桃園地方檢
    察署109年9月24日士檢家公109毒偵緝128字第1099043612號
    函在卷可查，依據前揭說明，檢察官所為之起訴，其程序即
    屬違背規定，且無從補正，依刑事訴訟法第303條第1款規定
    ，自應諭知不受理判決。
　㈢綜上所述，原審法院以檢察官本件起訴之程序違背規定，不
    經言詞辯論，諭知不受理判決，核無不當或違誤之處。檢察
    官提起上訴，以前開情詞指摘原判決不當，為無理由，爰不
    經言詞辯論，逕予駁回。
據上論斷，應依刑事訴訟法第368條、第372條，判決如主文。
中　　華　　民　　國　　110 　年　　3 　　月　　23　　日
                  刑事第十一庭  審判長法　官  周煙平
                                      法　官  陳俞伶
                                      法　官  連育群
以上正本證明與原本無異。
不得上訴。
                                      書記官  廖紫喬
中　　華　　民　　國　　110 　年　　3 　　月　　23　　日